【裁判字號】    97,上,255
【裁判日期】    970708
【裁判案由】    確認抵押債權不存在等
【裁判全文】
臺灣高等法院民事判決                   97年度上字第255號
    上  訴  人  甲○○
    訴訟代理人  蘇清文律師
                溫思廣律師
    被上訴人    合作金庫商業銀行股份有限公司
    法定代理人  乙○○
    訴訟代理人  丙○○
上列當事人間請求確認抵押債權不存在等事件，上訴人對於中華
民國97年1月30日臺灣板橋地方法院96年度訴字第2055號第一審
判決提起上訴，並為訴之追加，經本院於97年6月24日言詞辯論
終結，茲判決如下：
    主  文
原判決廢棄。
確認被上訴人對上訴人以坐落於台北縣中和市○○○段314-45號
土地（應有部分五分之一）暨其上門牌號碼為台北縣中和市○○
街92巷22之1號房屋（建號為3621號），民國77年11月15日所設
定，存續期間為不定期限本金最高限額為新台幣貳佰肆拾萬元之
抵押權及所擔保之債權不存在。
被上訴人應將上開抵押權設定登記塗銷。
第一、二審及追加之訴訴訟費用，由被上訴人負擔。
    事  實
甲、上訴人方面：
一、聲明：
  (一)原判決廢棄。
  (二)確認被上訴人就上訴人所有，坐落於台北縣中和市○○○段
    314-45號土地（應有部分五分之一）暨其上門牌號碼為台北
    縣中和市○○街92巷22之1號房屋（建號為3621號）（下稱
    系爭不動產），於民國77年11月15日所設定，存續期間為不
    定期限，本金最高限額為新台幣（下同）240萬元之抵押權
    （下稱系爭抵押權）及所擔保之債權不存在。（確認系爭抵
    押權不存在部分為於本院所追加）
  (三)被上訴人應將系爭抵押權設定登記塗銷。
二、陳述：除與原判決記載相同者，茲予引用外，補稱略以：
  (一)新修正民法第881條之17及民法物權編施行法第17條規定，
    最高限額抵押權，除民法第861條第2項、第869條第1項、第
    870條、第870條之1、第870條之2、第880條規定外，準用關
    於普通抵押權之規定。修正之民法第881條之1至第881條之
    17之規定，除第881條之1第2項、第881條之4第2項、第881
    條之7之規定外，於民法物權編修正施行前設定之最高限額
    抵押權，亦適用之。原判決謂最高限額抵押權存續期間內，
    抵押人將抵押物所有權讓與第三人，應適用民法第867條但
    書之規定云云，顯有不適用法規之違背法令。依民法第881
    條之14規定及同法881條之13之立法理由，原債權確定之效
    力乃最高限額抵押權所擔保債權之範圍確定，而抵押權與擔
    保債權之結合狀態隨之確定，最高限額抵押權之從屬性回復
    與普通抵押權完全相同。
  (二)上訴人於78年6月28日向訴外人李文衡購買系爭不動產，並
    於同年8月24日為移轉登記，依最高法院79年度台上字第235
    1號判決及88年度台上字第444號判決之意旨，足認系爭抵押
    權所擔保之債權確定為該時已生之200萬元，此後最高限額
    抵押權之從屬性回復與普通抵押權完全相同，則上訴人於81
    年間將前開200萬元債務清償完畢後，系爭抵押權已隨之歸
    於消滅。至於李文衡於83年11月22日借款2,500萬元，係以
    坐落於彰化之不動產設定抵押權，根本未包含系爭不動產在
    內，該借款非系爭抵押權擔保效力所及。
  (三)縱最高限額抵押權所擔保之原債權不因抵押物所有權移轉而
    確定，該抵押物仍為抵押權人對原所有人往後所生債權之擔
    保，則現所有人之所有物時時有遭拍賣之風險，與憲法保障
    人民財產權之意旨有違。
三、證據：援用原審所提出之立證方法。
乙、被上訴人方面：
一、聲明：上訴駁回。
二、陳述：除與原判決記載相同者，茲予引用外，補稱略以：
  (一)依最高法院66年台上字第1097號判例意旨，就未定存續期間
    之最高限額抵押契約，在抵押人終止契約前所發生之債務，
    仍在該最高限額抵押權所擔保之範圍內。系爭抵押契約為被
    上訴人與李文衡所訂，李文衡迄今均未通知被上訴人終止系
    爭抵押契約，上訴人並非系爭抵押契約之抵押人，上訴人並
    無終止系爭抵押契約之權，是本件尚不生擔保債權範圍確定
    之問題。縱認上訴人享有系爭抵押契約終止之權，惟上訴人
    未於80年間代位清償200萬元借款，並要求彰化市第四信用
    合作社（下稱彰化四信）給予清償證明塗銷抵押權登記，其
    遲至87年間始向被上訴人要求辦理清償證明並塗銷抵押權登
    記，因此，李文衡於83年11月22日即向彰化四信借款2,500
    萬元，自為系爭抵押權所擔保之範圍。上訴人雖主張其於80
    年間已代位清償訴外人李王彩霞邀同李文衡為連帶保證人之
    200萬元借款，並於要求彰化四信給予清償證明塗銷抵押權
    登記時，該抵押權即已終止，而對於終止後李文衡與被上訴
    人另生之債務不負擔保責任云云。惟被上訴人除對200萬元
    借款現已清償之事實不爭執外，對該200萬元借款係由上訴
    人於80年間代位清償，且其於清償後有要求彰化四信給予清
    償證明及塗銷抵押權登記等事實均加以否認，上訴人就此既
    未舉證以實其說，自難信上訴人上開主張為真實。況上訴人
    既稱其於78年6月28日向李文衡購買系爭不動產，並於78年8
    月24日為移轉登記，且雙方約定該200萬元借款由其承受繼
    續向銀行繳納，則上訴人應十分清楚系爭不動產上有系爭抵
    押權設定登記，倘上開200萬元借款確由上訴人於80年間代
    位清償，上訴人應會立即要求彰化四信出具清償證明及塗銷
    抵押權設定，但上訴人捨此未為，顯違常理，難認上開200
    萬元為上訴人代位清償。
  (二)依新修正民法881條之12就之立法說明，最高限額抵押權所
    擔保者，乃由一定法律關係所不斷發生之債權，如該法律關
    係因終止或因其他事由而消滅，則此項債權不再繼續發生，
    原債權始因而確定。申言之，最高限額抵押權所擔保之債權
    必定係由一定法律關係所生，且得不斷發生者而言。倘如上
    訴人所言，「擔保債權所由發生之法律關係」係指發生該債
    權之單一特定法律關係，則此最高限額抵押權即與普通抵押
    權（一抵押權擔保一債權）無異，實無確定擔保債權範圍之
    必要。故新修正民法第881條之12第3款所稱擔保債權所由發
    生之法律關係顯非指發生該債權之單一特定法律關係，而係
    指雙方約定使特定債權成為擔保債權之一定法律關係而言。
  (三)上訴人雖援引最高法院79年度台上字第2351號判決及88年度
    台上字第444號判決，主張系爭抵押權所擔保之債權於系爭
    不動產所有權78年8月24日移轉登記於上訴人時即已確定云
    云。惟上開79年度台上字第2351號民事判決之事實基礎為受
    讓人已按約定之最高限額悉數清償，而88年度台上字第444
    號民事判決之判決基礎則為抵押權人與現所有人約定抵押權
    義務人與債務人變更為現所有人並辦理登記。與本件上訴人
    並無依約定之最高限額悉數清償或被上訴人與上訴人間約定
    抵押權義務人與債務人變更為現所有權人並辦理登記之事實
    無涉，自不得據為有利上訴人之認定。且李文衡與上訴人為
    移轉所有權之行為時，對於系爭不動產上存在系爭抵押權之
    情事，應知之甚詳，渠等自應忍受系爭抵押權存在於系爭不
    動產上之不利益，不得謂渠等行為將影響系爭抵押權之效力
    及擔保範圍，仍應依系爭抵押權契約約定之內容為準。倘上
    訴人得以移轉系爭抵押物所有權之行為，而使得李文衡與被
    上訴人所訂立之系爭抵押權契約之擔保債權範圍確定，則該
    風險之分配，對被上訴人實屬不公，上訴人上開主張，不僅
    將架空最高限額抵押權制度，亦將嚴重影響金融交易秩序。
三、證據：援用原審所提出之立證方法。
    理  由
一、上訴人於本院審理時追加確認系爭抵押權不存在，核與民事
    訴訟法第446條第1項但書、第255條第1項第2款之規定相符
    ，應先敘明。
二、上訴人主張：訴外人李王彩霞於77年間邀同訴外人李文衡為
    連帶保證人，向彰化四信（於84年8月4日奉准由台灣省合作
    金庫概括承受，後變更為公司組織，名稱為合作金庫銀行股
    份有限公司，再更名為合作金庫商業銀行股份有限公司）借
    款200萬元（下稱系爭200萬元借款），並由李文衡提供其所
    有系爭不動產設定系爭抵押權以為擔保。嗣李文衡於78年6
    月28日將系爭不動產出售予伊，並於同年8月24日辦理所有
    權移轉登記，雙方約定買賣價金為320萬元，以現金120萬元
    及承受系爭200萬元借款債務為付款方式；而伊於承受該借
    款債務後，已於80年間清償完畢，事後欲辦理清償證明並塗
    銷系爭抵押權登記時，適值彰化四信因經營不善遭被上訴人
    概括承受之際，該社主辦人員以忙於點交為由，未即時給予
    清償證明。詎伊於87年間再度向被上訴人要求辦理系爭200
    萬元借款債務之清償證明並塗銷系爭抵押權登記時，竟遭被
    上訴人以李文衡尚有另筆借款2,500萬元，已於84年11月22
    日到期，迄今仍未清償為由拒絕，並於日前聲請拍賣系爭不
    動產。然系爭抵押權所擔保之債權僅有系爭200萬元借款，
    且該該債務業經伊於80年間清償完畢，並請求彰化四信給予
    清償證明及塗銷系爭抵押權設定，故系爭抵押權於是時即已
    終止，對於終止後李文衡與被上訴人另生之債務，自不負擔
    保責任等情，求為判決：(一)確認被上訴人就伊所有系爭不動
    產所設定之系爭抵押權及所擔保之債權不存在；(二)被上訴人
    應將系爭抵押權設定登記予以塗銷等語。
    被上訴人則以；系爭抵押權原係李文衡於77年11月14日以其
    所有系爭不動產提供予彰化四信設定最高限額240萬元抵押
    權，以作為對其所負債務之擔保，因此，包括李王彩霞於77
    年11月14日邀同李文衡為連帶保證人向彰化四信借款200萬
    元之債權，以及李文衡於83年11月22日再向彰化四信借款
    2500萬元之債權，均為系爭抵押權所擔保之範圍。又未定存
    續期間之最高限額抵押契約，僅該抵押契約當事人即抵押人
    得行使終止權。系爭抵押契約係彰化四信與李文衡所訂立，
    上訴人並非系爭抵押契約之抵押人，自不得行使終止權，縱
    上訴人確於80年間清償系爭200萬元借款，並要求彰化四信
    給予清償證明，亦不生終止系爭抵押契約之效力，故系爭抵
    押契約迄今尚未終止。李文衡於83年11月22日向彰化四信借
    款2500萬元之債務，現有本金39,134,649元及利息暨違約金
    尚未清償等語，資為抗辯。
三、兩造不爭執之事項：
  (一)李王彩霞於77年11月7日邀同李文衡為連帶保證人向彰化四
    信借款200萬元，並由李文衡於77年11月14日提供其所有系
    爭不動產設定最高限額240萬元抵押權予彰化四信。
  (二)彰化四信於同年月18日核撥200萬元予李王彩霞之25842號帳
    戶，該借款已於80年間全數清償，其後即無其他款項撥入該
    帳戶內。
  (三)上訴人於78年6月28日向李文衡購買系爭不動產，並於同年8
    月24日辦理所有權移轉登記。
  (四)李文衡於83年11月22日邀同李王彩霞為連帶保證人向彰化四
    信借款2500萬元，係以系爭不動產以外之其他不動產為擔保
    設定最高限額抵押權。
  (五)彰化四信於84年8月4日由被上訴人概括承受營業。
  (六)被上訴人以李文衡未清償系爭2500萬元借款債務為由，向原
    審法院簡易庭聲請准予拍賣系爭不動產獲准。
四、就上訴人請求確認系爭抵押權所擔保之債權不存在，是否有
    理由言。稱最高限額抵押權者，謂債務人或第三人提供其不
    動產為擔保，就債權人對債務人一定範圍內之不特定債權，
    在最高限額內設定之抵押權（民法第881條之1參照）。依此
    ，最高限額抵押權雖不以設定時其所擔保之債權已發生為必
    要，亦不因設定後所擔保之特定債權有清償等事由消滅，而
    受到影響。然最高限額抵押權既係基於當事人間之合意而發
    生，則何者為最高限額抵押權所擔保之債權，自應依當事人
    之合意，觀諸前開條文規定最高限額抵押權所擔保者，限於
    「一定範圍內之不特定債權」，第881條之12第1項第2項規
    定，擔保債權之範圍變更或因其他事由，致原債權不繼續發
    生者，為原債權確定事由之一，可知一斑（依民法物權編施
    行法第第17條規定，前開條文於物權編修正前亦適用之）。
    申言之，最高限額抵押權所擔保之債權固不必為具體特定之
    債權，但必須經契約當事人合意作為最高限額抵押權擔保對
    象之債權。查系爭抵押權乃李王彩霞於77年11月7日邀同李
    文衡為連帶保證人向彰化四信借款200萬元，並由李文衡於
    77年11月14日提供其所有坐落台北縣中和市之系爭不動產所
    設定，該借款並經彰化四信於同年月18日核撥200萬元予李
    王彩霞之25842號帳戶內，該借款已於80年間全數清償，已
    如前述。至於李文衡於83年11月22日邀同李王彩霞為連帶保
    證人向彰化四信借款2500萬元，則係由李文衡提供坐落彰化
    市○○○段過溝子小段22-2等7筆土地為彰化四信設定2,400
    萬元之最高限額抵押權，彰化四信則將此借貸關係所生借款
    ，撥入李文衡於同社0000-00000號、0000-0000-0號之帳戶
    內，亦有抵押權設定契約、授信約定書及動用額度借款申請
    書等文件可據（原審卷，61頁、76頁、108頁），上開二項
    借貸關係，其借款人、保證人、金額、擔保之標的物，均不
    相同，且撥款之帳戶亦異，被上訴人復不能提出任何資料，
    證明其於審核前述2500萬元之申貸時案件，已知悉另有系爭
    抵押權存在甚至以系爭抵押權併為上開2500萬元之擔保，應
    認李文衡、李王彩霞向彰化四信借貸上開2500萬元時，雙方
    僅以坐落彰化市○○○段過溝子小段22-2等7筆土地所設定
    之最高限額抵押權為上開2500萬元之擔保，不包含系爭抵押
    權在內。系爭抵押權所擔保以李王彩霞之25842號帳為撥款
    帳戶之債權，已於80年間全數清償完畢，其後該帳戶再無其
    他款項撥入，已如前述，則上訴人主張系爭抵押權所擔保之
    債權不存在，自有理由。
五、就上訴人之請求塗銷系爭抵押權有無理由言。所謂最高限額
    之抵押契約，係指所有人提供抵押物，與債權人訂立在一定
    金額之限度內，擔保現在已發生及將來可能發生之債權之抵
    押權設定契約而言。此種抵押權所擔保之債權，除訂約時已
    發生之債權外，即將來發生之債權，在約定限額之範圍內，
    亦為抵押權效力所及。雖抵押權存續期間內已發生之債權，
    因清償或其他事由而減少或消滅，原訂立之抵押契約依然有
    效，嗣後在存續期間內陸續發生之債權，債權人仍得對抵押
    物行使權利。此種抵押契約如未定存續期間，其性質與民法
    第七百五十四條第一項所定就連續發生之債務為保證而未定
    有期間之保證契約相似，類推適用同條項規定，抵押人固得
    隨時通知債權人終止抵押契約，對於終止契約後發生之債務
    ，不負擔保責任（最高法院66台上字第1097號判例參照）查
    系爭抵押權為不定期限，有抵押權設定契約書及土地登記簿
    謄本可參（原審卷，8頁、74頁），而系爭抵押權所擔保以
    李王彩霞之25842號帳為撥款帳戶之債權，已於80年間全數
    清償完畢，其後該帳戶再無其他款項撥入，如前述。又李文
    衡、李王彩霞積欠彰化四信前開2500萬元之債務未償，被上
    訴人已對李文衡、李王彩霞聲請強制執行，為被上訴人所自
    承（原審卷，50頁），自不可能再撥款予李王彩霞，是系爭
    抵押權所擔保之債權已確定不再發生，依前開說明，抵押人
    即上訴人自得終止系爭抵押權契約，請求塗銷系爭抵押權登
    記。又上訴人主張其於87年間即已系爭抵押權所擔保債權已
    清償，向被上訴人為終止系爭抵押權設定契約，請求塗銷抵
    押權登記之事實，為被上訴人所不爭執（原審卷，21頁），
    則系爭抵押權於上訴人終止之意思表示到達時，即因此消滅
    ，是上訴人主張系爭抵押權已消滅，亦屬可採。被上訴人雖
    以上訴人非抵押人，無權終止抵押權設定契約置辯。查民法
    雖未就抵押人之意義有所規定，惟民法有關抵押人之規定，
    均以抵押物所有人為限，故所謂抵押人，當指以不動產供設
    定抵押權之所有人，其最初提供不動產供設定抵押權之所有
    人固不待論，即抵押權設定後原所有人受讓抵押物所有權之
    人，亦當然承受抵押人之地位，上訴人既為以系爭不動產供
    設抵押權之人，自為系爭抵押權之抵押人，被上訴人主張上
    訴人非抵押人，尚無可採。
六、綜上所述，上訴人於原審主張系爭抵押權所擔保之債權已不
    存在，其並得終止系爭抵押權設定契約，請求被上訴人塗銷
    系爭抵押權登記為可採，應予准許。原審為上訴人敗訴判決
    ，尚有未洽。上訴意旨指摘原判決不當，聲明廢棄改判，為
    有理由。爰由本院予以廢棄改判，如主文第2項、第3項所示
    。上訴人復於本院審理時追加主張系爭抵押權不存在，亦有
    理由。
七、據上論結，本件上訴及追加之訴，均有理由。依民事訴訟法
    第450條、第78條，判決如主文。
中    華    民    國    97    年    7     月     8    日
                    民事第九庭
                        審判長法  官   黃熙嫣
                              法  官   陳玉完
                              法  官   呂太郎
正本係照原本作成。
如不服本判決，應於收受送達後20日內向本院提出上訴書狀，其
未表明上訴理由者，應於提出上訴後20日內向本院補提理由書狀
（均須按他造當事人之人數附繕本）上訴時應提出委任律師或具
有律師資格之人之委任狀；委任有律師資格者，另應附具律師資
格證書及釋明委任人與受任人有民事訴訟法第466條之1第1項但
書或第2項（詳附註）所定關係之釋明文書影本。
中    華    民    國    97    年    7     月    11    日
                              書記官   黃千鶴
附註：
民事訴訟法第466條之1（第1項、第2項）：
對於第二審判決上訴，上訴人應委任律師為訴訟代理人。但上訴
人或其他法定代理人具有律師資格者，不在此限。
上訴人之配偶、三親等內之血親、二親等內之姻親，或上訴人為
法人、中央或地方機關時，其所屬專任人員具有律師資格並經法
院認為適當者，亦得為第三審訴訟代理人。


司法院資訊處製作；財團法人民間司法改革基金會備份。
